臺灣高等法院刑事判決　　　　　　　　　九十一年度上易字第四一四號
　　上　訴　人
　　即　被　告　丁○○
　　選任辯護人　黃瑞真
右上訴人因詐欺案件，不服台灣士林地方法院，八十九年度易字第八八一號，中華民
國九十年十二月二十七日第一審判決（起訴案號：台灣士林地方法院檢察署八十九年
度偵字第一二Ｏ五、七Ｏ三八號，併辦案號：八十九年度偵字第八０五三、八０五四
，九十年度偵字第二七一一、三七四八、五八Ｏ五號、九十一年度偵字第一００五號
、第一三四七號）提起上訴，本院判決如左：
    主  文
原判決撤銷。
丁○○連續意圖為自己不法之所有，以詐術使人將本人之物交付，處有期徒刑肆年。
    事  實
一、丁○○並無資力，竟意圖為自己不法之所有，基於概括犯意，對人謊稱其為龍陽
    企業有限公司負責人，從事土地仲介或土地投資，或虛稱從事法拍屋買賣，利潤
    甚豐，惟缺少資金為詞，欺罔他人使陷於錯誤而詐取鉅款：
    1.民國八十三年七月間在台北市萬華某冰果室與被害人周伶珠見面，虛以中和地
      區有某土地法院要拍賣，如買賣得成將分給紅利，而向周伶珠詐取新台幣（下
      同）一百萬元，並虛以簽立之本票為據，八十四年間復向周伶珠提示金億育樂
      事業有限公司，申請在宜蘭縣頭城鎮○○段土地開發設置上新花園，台灣省政
      府及宜蘭縣政府各有關單位與該公司該往來之有關函件，虛以該開發案需大筆
      資金投資，並稱可以被害人名義投資購置該案範圍土地為矇蔽，周伶珠不知是
      詐而前後投資交付二千九百五十萬元，丁○○與該開發案全無關係，亦無投資
      或購置土地之實，均以投資土地要有信心以敷衍。至八十七年間，又以龍潭有
      塊土地已找到買主即可過戶，欺騙周伶珠投資五百萬元，並帶領其前往龍潭等
      處察看土地，並提示龍潭鄉○○段０八九０、０八八九地號土地登記謄本，使
      被害人信以為真而交付五百萬元。丁○○於同一時期亦以同一手法稱投資土地
      及購法拍屋，詐騙周伶珠之母戊○○○，致使戊○○○自八十三年十月至同年
      十二月間交付一千萬元，騙稱一年後就可還錢，及至八十五年間又謊稱土地不
      好賣無法還錢，並帶被害人前往龍潭、石門等地，去看所謂投資之土地，並虛
      以他人名義所有之土地權狀提示於被害人，予以矇騙並花言巧語再欺罔被害人
      戊○○○，促其再投資一千萬元，戊○○○不知是詐，乃召集互助會湊錢，計
      自八十六年四月起又陸續交付一千萬元，丁○○於得手後避不見面，其全無購
      買土地之事，直至八十八年十二月三十日為被害人戊○○○尋獲，始簽發到期
      日為九十年三月三十日，面額各一千萬元之本票二紙搪塞，屆期根本無從兌現
      。
    2.於八十七年二月間，在台北縣蘆洲市內，向辰○○佯稱其從事法拍屋買賣，獲
      利甚豐，急需資金周轉，持其所簽發面額二百四十萬元之本票一紙作為擔保，
      本票到期必定兌現，向辰○○借款，使辰○○陷於錯誤，交付丁○○二百四十
      七萬元現款，詎本票屆期不獲兌現，丁○○又避不見面，辰○○始知受騙。
    3.於八十七年二月中旬，在台北縣蘆洲市內，向子○○佯稱其從事法拍屋買賣，
      獲利甚豐，急需資金周轉，持其所簽發面額二百七十萬元之本票一紙作為擔保
      ，本票到期必定兌現，向子○○借款，使子○○陷於錯誤，先後共交付丁○○
      二百七十萬元現款，詎本票屆期不獲兌現，丁○○又避不見面，子○○始知受
      騙。
    4.於八十七年二月間，在台北縣蘆洲市，向庚○○佯稱其從事法拍屋買賣，獲利
      甚豐，急需資金周轉，持他人所簽發面額一百三十六萬元之支票一紙作為擔保
      ，支票到期必定兌現，向庚○○借款，使庚○○陷於錯誤，交付丁○○一百三
      十五萬元現款，詎支票屆期不獲兌現，丁○○避不見面，庚○○始知受騙。
    5.於八十七年六月間，在台北縣蘆洲市內，向卯○○佯稱其從事法拍屋買賣，獲
      利甚豐，急需資金周轉，持以徐秀津名義為發票人，蘆洲市農會灰瑤分部為付
      款人之支票十八紙作為擔保支票到期必定兌現，向卯○○借款，使卯○○陷於
      錯誤，交付丁○○一百萬元現款；於八十八年四月間，丁○○又佯稱投資土地
      資金不夠，急需資金周轉，持丁○○所簽發面額一百二十五萬元本票一紙作為
      擔保，本票到期必定兌現，向卯○○借款，使卯○○陷於錯誤，交付丁○○一
      百二十五萬元現款，詎支票及本票屆期均不獲兌現，丁○○又避不見面，卯○○始知受騙。
    6.於八十八年四月間，在台北市○○路五九四巷十八號三樓等地，向癸○○佯稱
      其係龍陽企業有限公司負責人，從事土地仲介，獲利甚豐，急需資金周轉，持
      其妻徐秀津名義為發票人，蘆洲市農會灰瑤分部為付款人之支票五紙作為擔保
      ，支票到期必定兌現，向癸○○借款，使癸○○陷於錯誤，自八十八年六月三
      日起，先後共交付丁○○一百三十五萬元現款。
    7.於八十八年五月十三日，在台北縣蘆洲市內，向巳○○佯稱其為龍陽企業有限
      公司負責人，從事法拍屋買賣，獲利甚豐，急需資金周轉，持以徐秀津名義為
      發票人，蘆洲市農會灰瑤分部為付款人，面額分別為一百二十五萬元、八十一
      萬八千元及三十六萬五千元、六萬一千八百元之支票四紙作為擔保，支票到期
      必定兌現，向巳○○借款，使巳○○陷於錯誤，先後交付丁○○共二百四十九
      萬四千八百元現款。
    8.於八十八年六月十五日，在台北市○○路五九四巷十八號三樓等地，向癸○○
      佯稱欲以癸○○名義簽約購買土地，但須癸○○提供所有之台灣省合作金庫中
      山路支庫（帳號八Ｏ四七一號）之空白支票八張及安泰銀行民權分行（帳號一
      Ｏ四二七號）之空白支票二十五張供其使用，使癸○○陷於錯誤，將上二家銀
      行之空白支票，如數交付丁○○。嗣支票屆期均不獲兌現，且丁○○未以癸○○名義購買土地，卻藉故要求延緩清償及避不見面，始知受騙。
    9.於八十八年間，在台北縣蘆洲市內，向己○○○佯稱其妻徐秀津從事不動產買
      賣，獲利甚豐，急需資金周轉，二個月後即可全數償還，並交付徐秀津為發票
      人之六百萬元之支票作為清償擔保及其名義之三百萬元本票三紙擔保利息之支
      付，票據到期必定兌現，使己○○○陷於錯誤，交付丁○○六百萬元借款，詎
      支票、本票到期均不獲兌現，丁○○且避不見面，己○○○始知受騙。
二、案經被害人癸○○、巳○○告訴台灣士林地方法院檢察署檢察官偵查起訴及移送
    併辦。
    理  由
一、訊據上訴人即被告否認詐欺之犯罪事實，辯稱只是單純向被害人借錢，並沒有以
    投資買土地或法拍屋欺騙被害人，借到的這些錢是投資地下錢莊，後來錢莊跑路
    才無法還錢，被害人借給金錢是貪圖厚利，後來都有陸續返還部分，被告等以投
    資買土地及法拍屋的詐欺事由告訴是經過商議的云云。
二、惟查被告等委有前揭詐欺犯行，業據被害人周伶珠、戊○○○、辰○○、子○○
    、庚○○、卯○○、癸○○、巳○○及己○○○前後指訴被告以投資買土地及法
    拍屋詐欺甚詳，並據各被害人提出被告所簽發作為擔保之支票及本票為證，被告
    為取信於各被害人，假裝帶被害人去看土地，使誤信被告確有投資土地或法拍屋
    而參與投資、提供資金或借給款項，前後計曾帶領子○○、辰○○前往龍潭看土
    地，佯裝與數名老人談論而拒絕被害人等插嘴過問；帶領周伶珠前往龍潭、石門
    、林口等處看地；帶領庚○○前往龍潭及台中等處看地，及曾允帶巳○○前往龍
    潭看地，而始終未帶領前去，稱庚○○去看過就好，各情均據各該被害人供述在
    卷。再觀被告於欺騙周伶珠及戊○○○母女時，故意提示與其無關之金億育樂事
    業公司在宜蘭開發案之各機關函件，及龍潭鄉○○段０八九０、０八八九地號土
    地登記謄本，及於欺騙庚○○時提示東海大學附近土地位置圖、房屋建造執照、
    台中市○○區○○段一八八六號等地號土地地籍圖謄本、建築計劃審查報告及環
    境現況分析、土地拍賣照片等資料，可見被害人等指訴被告虛以投資買土地及法
    拍屋行詐並非無稽，否則被告出示該等不動產資料及引被害人參觀土地目的何為
    ？況被告並非龍陽企業有限公司之負責人，竟持該公司名片散發交本件各被害人
    ，名片上並載「土地百科」，示意從事土地各種業務，其所為無非欲以使被害人
    誤信其從事土地投資業務，自被告此等行狀，堪信被害人等指述被告以從事土地
    投資買賣及買賣法拍屋有鉅利為引誘使陷於錯誤係確有其事。被告雖提出被害人
    等與案外人全業企業約定委託向被告求償債權及存證信函（郭建振、周伶珠、己○○○、庚○○致收受人全業企業社），指被害人等以被告藉投資土地及法拍屋
    行詐係經商議及壬○○指點云云，惟被告以投資買土地及法拍屋行詐既確有其事
    如上述，其等依經過實情提出告訴何須商議？且各被害人均各別提出告訴，其告
    訴時間相距甚久，有於八十九年一月提出告訴者，有於同年七月，甚或九十年三
    月始提出告訴者，均有告訴狀可稽，如被害人等相商以不實之事實告訴，何未同
    時共同告訴，而證人壬○○亦同是受騙之被害人，各被害人各具有告訴權，自不
    能以被害人等相互聯繫及所述事實相同，遂謂其等告訴即為虛偽，被告提出與壬○○對談之錄音帶（及譯文）、七二三號存證信函（上述致全業企業社函）及被
    告與全業企業社間之保證協議書、朱忠戶與被告間之協議書，均係在被告詐欺犯
    罪成立後之枝節，尚難作為其有利之證明。
三、被告供述向被害人等所取得款項均轉借予他人，亦自承並無用以投資購置土地或
    法拍屋，是其以從事土地仲介或買賣投資土地或法拍屋，欺罔被害人等付給鉅款
    ，或謊稱以癸○○名義簽約購地，使癸○○提供空白支票供使用，均為騙局。被
    告對所詐取鉅款去處均不吐實，或稱與癸○○間是簽六合彩所欠，但為癸○○所
    堅決否認。又曾稱所得款輸在六合彩簽賭，或稱所得款項分別轉借予案外人甲○○、丙○○、乙○○、丑○○及辛○○，合計達三千七百餘萬元，其等又再轉借
    他人而倒帳云云，惟經本院依址傳喚均無法送達各該證人，如此輾轉借貸之說已
    屬可疑，所說因被倒帳致無從償還被害人，明係脫卸責任之詞。被告於本院審理
    中又改稱其係將款借與地下錢莊而被倒帳云云，所述又與上述有異，辯護意旨甚
    且稱被害人實為地下錢莊云云，被害人巳○○、庚○○、戊○○○於審理中均稱
    不知被告將錢轉借地下錢莊之事。本院於調查中曾命被告提出將款轉借他人之憑
    證，被告始終無法提出，所述應為不實。證人寅○○於本審雖稱曾陸續向被告借
    款，尚欠八百多萬元，不惟並無憑證可資取信，且該證人並稱不知被告所借與之
    款項何來？所述亦不足為被告有利之證明。
四、被告雖復辯稱被害人以被告藉詞投資買賣土地詐欺之說為不實，蓋既未約定如何
    分取紅利，顯非投資之行為，且如為投資土地買賣被告為何付償還部分款項云
    云，並提出返還各被害人債務明細表為證。惟查被告意在詐取被害人鉅款，其主
    要目的在使被害人陷於錯誤而交付金錢，至其所用手段係引誘被害人參與投資或
    藉詞其因投資買土地需要資金而使被害人陷於錯誤出借，其詐欺之犯意及行為初
    無二致，其所以返還部分款項，乃被告所為係延續多年長期之詐欺行為，觀被告
    於被害人追問投資買土地之情形時，明知並無買入土地及法拍屋之實，而以不相
    干之他人土地所有權狀敷衍被害人致生誤信，或稱土地投資需要有信心或稱土地
    不好賣等語安撫，是其雖曾返還部分款項予各被害人，但與各被害人被騙之鉅款
    相比，只是小數目，稽其用意，實乃繼續掩飾其詐欺之犯行，以便繼續行騙而已
    ，尤以事發後因被害人追討或達成和解所為零星數萬元之返還，對被害人之損失
    更無濟於事，被告就此所辯，尚無足取。被告雖又稱被害人所交付之金錢數目不
    實，惟其間各被害人如何交付金錢均經被害人指陳甚詳，並提出被告為取信所交
    付之票據為據。至於被害人委由全業企業社追討債務，該企業社與被告及所謂背
    書人間所立保證協議書所載積欠債務九千餘萬元，其數目固有可疑，惟受委任之
    該企業社對於處理債務之方式，未依約經被害人等同意，而由委任人以存證信函
    終止委任契約，是被告因詐欺所得之金額，與應償還或賠償之金額自屬二事。被
    告所辯均非可取，本件事證明確，被告犯行堪以認定。
五、核被告所為係犯刑法第三百三十九條第一項之罪，被告多次詐欺行為時間緊接，
    犯罪構成要件相同，顯係基於概括之犯意為之，應依連續犯規定論以一罪，並依
    法加重其刑。公訴人雖僅就被害人癸○○及巳○○受害部分起訴，惟其餘部分與
    之有裁判上一罪之關係，為起訴效力所及，自應併予審理。原審予以論科固非無
    見，惟查被告對戊○○○及周伶珠母女之詐騙行為，雖始自八十三年七月間，但
    延續至八十六年四月起戊○○○仍陸續再交付一千萬元，及周伶珠至八十七年尚
    因所謂龍潭土地仍被騙五百萬元，與其他被害人受騙之時間相緊接，自為連續犯
    之部分行為，原判決認其非有裁判上一罪關係，未併予審理自有未洽。被告上訴
    意旨否認犯罪並以前開情詞置辯固無可取，惟原判決既有可議自屬無可維持，應
    予撤銷改判。爰審酌被告犯罪之動機及其行騙多人數額鉅大所生損害，及其犯罪
    手段並事後雖與部分被害人立有和解書，但僅有零星金額返還等一切情狀，處如
    主文第二項所示之刑，以資懲儆。
據上論斷，應依刑事訴訟法第三百六十九條第一項前段、第三百六十四條、二百九十
九條第一項前段，刑法第五十六條、第三百三十九條第一項，罰金罰鍰提高標準條例
第一條前段判決如主文。
本案經檢察官李良忠到庭執行職務。
中      華      民      國    九十一    年      八      月    二十三    日
                              臺灣高等法院刑事第十八庭
                                  審判長法  官    吳      敦
                                        法  官    吳  明  峰
                                        法  官    劉  慧  芬
右正本證明與原本無異。
不得上訴。
                                        書記官    鄒  賢  英
中      華      民      國    九十一    年      八      月     二十七   日
